最高法院刑事判決　　　　　　一○○年度台上字第一五二六號
上　訴　人　TRAN QUAN.
　　　　　　HOANG DUY.
上 列一 人
選任辯護人　林啟瑩律師
上列上訴人等因殺人案件，不服台灣高等法院中華民國一○○年
一月十一日第二審判決（九十九年度上重訴字第三六號，起訴案
號：台灣桃園地方法院檢察署九十八年度偵字第二七九六四號、
九十九年度偵字第一九四八號），提起上訴，本院判決如下：
    主  文
原判決撤銷，發回台灣高等法院。
    理  由
本件原判決認定：上訴人TRAN QUANG CUONG（譯名：陳光強，越
南人，下稱陳光強）與NGUYEN THI NHI（譯名：阮氏貳，越南人
，下稱阮氏貳）係男女朋友，二人與上訴人 HOANG DUY CHUNG（
譯名：黃偉忠，越南人，下稱黃偉忠）及 NGUYEN VAM VUET（譯
名：阮文岳，越南人，下稱阮文岳）、MAI VAN LU（譯名：阿英
，越南人，下稱阿英）、HO VAN MINH （譯名：胡文明，越南人
，下稱胡文明），於民國九十八年十一月五日晚間十時許，在桃
園縣龜山鄉○○路三十三號蘇淑俐經營之「珍有饌海產店」（下
稱小吃店，為一層鋼骨鐵皮結構建築物，鐵皮屋北側、西側及南
側放置三座貨櫃屋，貨櫃屋均供房間使用，鐵皮屋後北側搭蓋木
造、屋頂鐵皮結構建築物，供包廂及倉庫使用）後方增設之包廂
內，飲酒唱歌為阮氏貳慶生。適逢店內有CHIMMA MONRAK （下稱
「木拉」）、NAMWO NGSA CHUSAK（下稱「初沙」）、 LATSILAR
WORAYUT（下稱「烏瑞提」）、LERTSUPPHAKORN YUTTHAPHON（下
稱「尤達朋」）、MARIT WUTTHI NAN（下稱「吳弟南」）、MARI
T WORACHAI（下稱「窩拉財」）、TON ARMART THANAPHON  （下
稱「他那朋」）、PHANIT NIKHOM（下稱「吳國良」）、MORNPHA
K NUTTIDA （下稱「娜娣拉」）等九名泰國籍外勞及泰裔本國人
孔金英在對面包廂消費。迨於翌（六）日凌晨一時許，陳光強、
黃偉忠、胡文明轉往上開泰籍外勞所在包廂，陳光強與其中部分
泰籍外勞以玩撲克牌及骰子之方式賭博財物。至同日凌晨二時三
十分許，老闆娘蘇淑俐告知小吃店將打烊，上開泰國籍外勞乃向
陳光強表明不願繼續賭博，陳光強因賭輸新台幣（下同）約一萬
元，要求續賭遭拒，便與黃偉忠、胡文明、阮文岳、阿英、阮氏
貳離開小吃店，阮文岳及阿英共乘機車至黃偉忠在同鄉○○街二
四六巷七十七弄九號之住處，胡文明獨自步行返回工廠宿舍，阮
氏貳單獨騎乘機車，陳光強則騎乘POQ －四二一號重型機車搭載
黃偉忠，三人原將返回同鄉○○街二六三號阮小玲經營之「清清
檳榔攤」。詎陳光強對於泰籍外勞拒賭一事，心生怨懟，遂向阮
氏貳藉口與黃偉忠有要事而離去，實則積憤難平，欲購買汽油去
上開小吃店縱火洩恨，主觀上已預見引燃汽油，除會燒燬該小吃
店之現有人所在建築物外，而其內部未離去之泰籍外勞，如不及
逃生，可能受火燒灼傷、吸入熱煙氣引起呼吸衰竭或遭火焚而死
亡，惟此一結果之發生並不違背其本意，乃容任其發生，基於放
火燒燬現有人所在建築物之確定故意，及殺人之不確定故意，騎
車搭載黃偉忠至前揭黃偉忠住處，拿取可裝汽油之方型塑膠桶一
只，於同日凌晨三時十二分許，前往同鄉○○路○段「台亞加油
站」，陳光強讓黃偉忠先下車在加油站對面忠義路與大湖路交叉
路口處之7-11超商等候，陳光強則在加油站以五百五十九元購買
一九‧九六公升之九二無鉛汽油，將裝滿汽油之塑膠桶，放在機
車前腳踏墊處，再至超商搭載黃偉忠。黃偉忠見狀已知陳光強要
放火洩憤，仍囿於與陳光強之友誼，基於幫助陳光強故意放火燒
燬現有人所在之建築物及不確定故意殺人之犯意，陪同陳光強前
往小吃店放火，給予精神之助力。迨於同日凌晨三時二十分許抵
達小吃店附近，陳光強囑咐黃偉忠在機車上等候，自行手提裝有
汽油之塑膠桶走至小吃店後（北）側通道出口處，聽到包廂內有
泰籍外勞作聲，即將塑膠桶推倒在地，使汽油溢流至包廂門口，
再於離店五、六米處，以打火機引燃地上汽油，見火勢迅速引燃
，隨即離去，並搭載黃偉忠騎車逃逸。而當時在包廂內之窩拉財
等九名泰國籍外勞及泰裔本國人孔金英均倉惶逃生，造成其中木
拉、初沙及孔金英未能逃出火場，當場燒死，其餘窩拉財等七名
泰籍外勞，雖逃出火場，經送醫救治，但其中尤達朋、吳弟南及
烏瑞提三人仍分別於原判決附表（下稱附表）一所示之時間，因
傷重不治死亡，如附表二所示之他那朋等四人，則受有附表二所
示灼、燙傷而倖免於難。嗣經消防單位據報趕赴現場滅火後，該
小吃店後（北）側包廂及倉庫內部物品、隔間木板及屋頂鐵皮因
受火熱嚴重燒損、燒失，鐵皮屋內部物品、鋼骨及鐵皮受火熱不
等程度之燒損，鐵皮屋北側西端靠近包廂一側之屋頂及北側包廂
等亦均受火熱嚴重燒損等情。因而撤銷第一審關於上訴人等部分
之判決，依想像競合犯從一重改判論處陳光強殺人，及黃偉忠幫
助殺人罪刑，固非無見。
惟查：(一)、被告以外之人於檢察事務官、司法警察官或司法警察
調查中所為之陳述，與審判中不符時，其先前之陳述具有較可信
之特別情況，且為證明犯罪事實存否所必要者，依刑事訴訟法第
一百五十九條之二規定，固得為證據。惟於此種情形，必須先前
在檢察事務官或司法警察（官）之陳述，與審判中不符，且該先
前之陳述同時具備信用性（可信性）之情況保障及必要性兩項傳
聞法則例外之要件，其先前所為之陳述，方足以取代審判中反對
詰問之可信性保障而得為證據。原判決雖以黃偉忠於九十八年十
一月二十五日在警詢時之陳述，並無刻意規避，及「警詢係一問
一答，詢答意旨明確條理清楚，證人身體及心理狀況並無異常」
，復與在檢察官偵查中供述情節相吻等情而謂黃偉忠前開在警詢
時之陳述，具有較可信之特別情況，且為證明陳光強犯罪事實存
否所必要，依刑事訴訟法第一百五十九條之二規定，應有證據能
力（見原判決第七頁第二十行至次頁第二行及第五至二十行）。
然黃偉忠於審判中之證述，究有何與其先前在警詢時陳述不符之
情形，原判決並未說明論列，僅以其在警詢時之陳述，與偵查中
陳述之情節相吻，即謂依前揭規定應有證據能力，並據為不利陳
光強論證之一，難認適法。(二)、刑法上之故意，固以對於犯罪事
實有所認識而仍實施為必要，惟因行為人主觀上係有意使其發生
或其發生不違背其本意之不同犯意，而有直接故意或不確定故意
之區別，兩者雖均應就犯罪結果之發生，負其故意犯罪責任，但
因其動機及萌生犯意之時點未必盡同，故事實審法院審究其係明
知并有意使其發生之直接故意或預見其發生而不違背其本意之不
確定故意時，必須明確認定、詳細記載，並在理由中說明所憑之
依據，始足資為認定犯罪事實及適用法令之依據。原判決事實欄
記載陳光強「主觀上已預見引燃汽油，除會燒燬小吃店之現有人
所在建築物外，而其內部未離去之泰籍外勞，如不及逃生，可能
受火燒灼傷、吸入熱煙氣引起呼吸衰竭或遭火焚而死亡，惟此一
結果之發生並不違背其本意，乃容任其發生，基於放火燒燬現有
人所在建築物之確定故意，及殺人之不確定故意」，而至上開小
吃店縱火，致生附表一、二所示被害人分別死亡、受傷之結果；
理由中並敘明「被告陳光強於縱火時，雖預見引燃汽油可能造成
包廂內泰籍外勞燒死，而未能確認店內泰籍外勞係何人及其人數
，難認被告陳光強有必致附表一、二所示之人於死地之決意，但
其既然放火，已容任殺人結果之發生，而造成附表一、二之人死
傷，是被告陳光強對於放火燒死人結果之發生並不違背其本意，
其有不確定之殺人故意，堪以認定」（見原判決第十四頁末四行
至次頁第三行）。依此事實認定及理由說明，陳光強係基於不確
定之殺人故意，而為前揭縱火，故對附表一被害人發生死亡之結
果，並不違背其本意。然黃偉忠在偵查中證稱：「到小吃店後，
我一直阻止阿強（即陳光強）叫你不要放火，阿強說你不要再講
了，這次我會讓他們死，說完後阿強就進去了」等語（見相驗卷
三第七三頁），如果無訛，陳光強上開言詞，似係有意使仍逗留
在小吃店內之泰國籍外勞因其縱火而發生死亡之結果。則其既認
識引燃傾倒在包廂唯一出入門口地面上之一九‧九六公升汽油，
有使在該包廂內之人遭火焚身或吸入致命熱灼煙氣而死亡之事實
，並有意使其發生，能否認係基於不確定之殺人故意而為？即不
無研酌餘地。原審未進一步詳加究明，並於理由內為必要之論述
，即遽採黃偉忠前開證言，據為所認陳光強係基於殺人之不確定
故意而縱火之論證（見原判決第十三頁倒數第六至二行），非唯
速斷，並有證據上理由矛盾之違誤。(三)、原判決雖以「放火燒燬
小吃店，可能燒死未及走避之泰籍外勞，（黃偉忠）亦有預見，
對於被告陳光強故意放火及容任燒死泰籍外勞亦不違背其本意等
情，當有認識，仍以幫助之意思全程陪同在場」，而認黃偉忠係
犯幫助殺人罪（見原判決第十九頁第十八至三十行）。但依原判
決之事實記載及理由說明，行為時上開小吃店已經打烊，且黃偉
忠係在小吃店附近之機車上等候，並未偕同陳光強進入該小吃店
後側通道；而陳光強係在該通道出口處聽到包廂內仍有泰國籍外
勞作聲，始倒出汽油引燃。則黃偉忠對該小吃店已結束營業，包
廂內猶有泰國籍外勞逗留之事實，是否有所認識？此既關乎其能
否預見「放火燒燬小吃店，可能燒死未及走避之泰籍外勞」之判
斷，事實審法院即應釐清審認。原審未根究明白，即謂黃偉忠對
上情亦有認識，應負幫助罪責云云，不無調查未盡及判決理由不
備之可議。上訴意旨指摘原判決不當，非無理由，因原判決上述
之違背法令，影響於事實之確定，本院無可據以自為裁判，應將
原判決撤銷，發回原審法院更為審判。
據上論結，應依刑事訴訟法第三百九十七條、第四百零一條，判
決如主文。
中    華    民    國  一○○  年    三    月  三十一  日
                      最高法院刑事第四庭
                          審判長法官  謝  俊  雄  
                                法官  陳  世  雄  
                                法官  魏  新  和  
                                法官  徐  文  亮  
                                法官  吳  信  銘  
本件正本證明與原本無異
                                      書  記  官  
中    華    民    國  一○○  年    四    月    六    日
                                                      V